臺灣高雄地方法院民事判決　　　　　　　　　　　　九十三年度重訴字第四二一號
　　原　　　告　高雄市政府
　　法定代理人　甲○○
　　訴訟代理人　林孜俞律師
　　複　代理人　陳忠勝律師
　　　　　　　　鍾美馨律師
　　被　　　告　乙○○
右當事人間請求拆屋還地等事件，經本院於民國九十四年二月十八日言詞辯論終結，
判決如下：
    主      文
被告應將坐落高雄市○○區○○段二小段第一一○九地號如附圖所示斜線部分面積二
百一十三點一六平方公尺土地上之地上物拆除後，將土地返還原告，並應給付原告新
臺幣玖拾萬柒仟佰陸拾陸元及自民國九十三年九月二十六日起至清償日止，按年
息百分之五計算之利息，及自民國九十三年一月一日起至拆屋還地之日止，按月給付
原告新臺幣壹萬肆仟貳佰陸拾貳元。
原告其餘之訴駁回。
訴訟費用由被告負擔五分之四，餘由原告負擔。
本判決於原告以新臺幣肆佰萬元或同額之高雄銀行可轉讓無記名定期存單供擔保後，
得假執行。
原告其餘假執行之聲請駁回。
    事   實   及   理   由
一、本件原告高雄市政府之法定代理人原為謝長廷，嗣於訴訟中變更為甲○○，而未
    聲明承受訴訟，爰依職權命其續行訴訟，並逕改列甲○○為其法定代理人。
二、本件被告乙○○經合法通知，未於言詞辯論期日到場，核無民事訴訟法第三百八
    十六條各款所列情形，爰依原告之聲請，由其一造辯論而為判決。
三、原告主張：坐落高雄市○○區○○段二小段第一一○九地號土地（地目建、面積
    二百六十四平方公尺，下稱系爭土地）為伊所有，被告乙○○就系爭土地與伊訂
    定租賃契約（下稱系爭租約），雙方約定租賃期間為民國八十六年七月一日起至
    八十九年十二月三十一日止，租金計算方式如附表一所示，惟被告於租賃期間內
    僅繳納八十六年下半年及八十七、八十八年上半年之租金，其餘尚有如附表一所
    示合計新台幣（下同）四十二萬三千九百二十八元之租金未繳納。又系爭租約第
    十二條已約定租期屆滿時，被告如有意繼續租用，應於租期屆滿前一個月自動向
    伊申請續訂租約，否則伊視為無意續租，而被告亦未向伊為續租之意思表示，是
    被告自租約屆滿時即無占有使用系爭土地之合法權源；詎被告竟於系爭土地上搭
    建鐵皮屋（下稱系爭房屋）使用，並自九十年一月一日起無權占用系爭土地，顯
    無法律上之原因，而受有自九十年一月一日起至九十二年十二月三十一日止相當
    租金之利益，共計六十三萬五千八百九十二元等語。爰基於所有物返還請求權、
    租賃契約及不當得利之法律關係提起本訴，並聲明請求：(一)被告應將坐落高雄市
    新興區○○段○○段第一一○九地號土地上如附圖所示斜線部分土地之地上物拆
    除並將系爭土地返還原告，並應給付原告一百零五萬九千八百二十元及自起訴狀
    繕本送達翌日起至清償日止，按年息百分之五計算之利息，及自九十三年一月一
    日起至拆屋還地之日止，按月給付原告一萬七千六百六十四元之損害金。(二)願供
    擔保請准宣告假執行。
四、被告未於言詞辯論期日到場，亦未提出準備書狀作何聲明或陳述。
五、原告主張系爭土地為其所有，被告就系爭土地與其訂定租賃契約，雙方約定租賃
    期間為八十六年七月一日起至八十九年十二月三十一日止，租金計算方式如附表
    一所示，惟被告於租賃期間內僅繳納八十六年下半年及八十七、八十八年上半年
    之租金，其餘尚有四十二萬三千九百二十八元之租金未繳納等語，業據其提出土
    地登記謄本及高雄市政府非公用基地租賃契約書各一份為證；而被告就原告前開
    主張之事實，經受合法之通知，而未於言詞辯論期日到場，亦未提出準備書狀為
    爭執，依民事訴訟法第二百八十條第三項、第一項規定，已視同自認，則原告基
    於系爭租約請求被告給付未繳納之租金，為有理由，應予准許。
六、原告主張被告所有之系爭房屋自九十年一月一日起無權占用系爭土地如附圖所示
    斜線部分，而請求被告應將系爭房屋拆除後返還系爭土地等語。經查：
  (一)按租賃定有期限者，如無同法第四百五十一條所定視為以不定期限繼續契約情事
    ，則租賃關係於期限屆滿時即消滅；又訂定租約之際，如訂明期滿後絕不續租，
    或續租應另訂契約者，縱承租人於租期屆滿後仍有繼續使用、收益租賃物之事實
    ，亦不發生民法第四百五十一條所定視為以不定期限繼續契約之效力，最高法院
    六十九年台上字第四○○一號、五十五年台上字第二七六號判例意旨可資參照。
    查兩造於系爭租約第十二條已約定，被告如有意於租期屆滿時繼續租用，應於租
    期屆滿前一個月自動向原告申請續訂租約，否則原告視為無意續租；而被告亦未
    向原告為續租之意思表示，則兩造間之租賃關係於租期屆滿時即已消滅，是原告
    主張被告自租期屆滿時即無占有使用系爭土地之合法權源，洵屬有據。
  (二)再系爭房屋占用系爭土地如附圖所示斜線部分一情，業經本院會同地政人員至現
    場勘驗測量，有勘驗筆錄、複丈成果圖各一份及現場照片四張在卷可稽。而系爭
    房屋雖未辦理保存登記，亦查無相關之稅籍、水電裝設等資料，惟系爭土地自七
    十八年一月起至八十九年十二月止，原告均係出租予被告使用，並未出租他人，
    有原告提出之高雄市政府公有基地租賃契約書三紙在卷可稽；且被告尚有繳納八
    十六年下半年及八十七、八十八年上半年之租金，足見被告應有持續占有使用系
    爭土地之事實。再被告就原告主張系爭房屋為其所有一節，經受合法通知而未於
    言詞辯論期日到場或提出準備書狀為爭執，亦可視同自認，是原告此部分主張應
    堪採信。惟原告主張系爭房屋占用系爭土地之面積為二百六十四平方公尺等語；
    經地政人員測量結果，占用面積僅為二百一十三點一六平方公尺，有上開複丈成
    果圖可按，自應以實際測量結果為準，是系爭房屋占用系爭土地之面積應為二百
    一十三點一六平方公尺，洵堪認定。
  (三)系爭土地如附圖所示斜線部分（面積二百一十三點一六平方公尺）既為被告搭建
    地上物無權占用，則原告本於所有權人之地位，請求被告將系爭土地如附圖所示
    斜線部分土地上之地上物拆除，並將土地返還，即屬有據，應予准許。
七、按無法律上之原因而受有利益，致他人受有損害者，應返還其利益，民法第一百
    七十九條定有明文；又無權占用他人土地者，通常可享有相當於租金之不當得利
    ，土地所有權人得請求占用人返還，最高法院六十一年台上字第一六九五號判例
    意旨可供參酌。再城市地方房屋之租金，以不超過土地及建物申報總價年息百分
    之十為限，租用基地建築房屋亦準用之，而公有土地，以各該宗土地之公告地價
    為申報地價，免予申報，土地法第九十七條第一項、第一百零五條及平均地權條
    例施行細則第二十一條定有明文。又基地租金之數額，除以基地申報地價為基礎
    外，尚須斟酌基地之位置，工商業繁榮之程度，承租人利用基地之經濟價值及所
    受利益等項，並與鄰地租金相比較，以為決定，並非必達申報總地價年息百分之
    十最高額，最高法院六十八年度台上字第三○七一號判例意旨亦可參酌。經查：
    系爭土地自八十六年七月一日起迄今之申報地價為每平方公尺一萬六千零五十八
    元，此有地價謄本附卷可按。又本院審酌系爭土地為建地，位於高雄市新興區○
    ○○路與南華路交岔路口附近之巷道內，附近多為住宅，環境清幽，交通便利，
    生活機能良好等情，認原告請求自九十年一月一日起至九十二年十二月三十一日
    止，依土地申報地價年息百分之五計算之租金利益，總計五十一萬三千四百三十
    八元，及自九十三年一月一日起至交還土地之日止，按月給付損害金一萬四千二
    百六十二元之範圍內（計算式如附表二所示），乃為適當，應予准許，逾此部分
    ，應予駁回。
八、綜上所述，被告向原告租用系爭土地，惟有如附表一所示之租金尚未繳納，且於
    系爭租約屆滿後，仍無權占用系爭土地如附圖所示斜線部分（面積二百一十三點
    一六平方公尺），而受有相當租金之利益。從而，原告依所有物返還請求權、租
    賃契約及不當得利之法律關係，請求被告將系爭土地如附圖所示斜線部分之地上
    物拆除，將土地返還原告，並給付原告九十三萬七千三百六十六元（即租金部分
    四十二萬三千九百二十八元加上損害金部分五十一萬三千四百三十八元），及自
    起訴狀繕本送達翌日即九十三年九月二十六日起至清償日止，按年息百分之五計
    算之利息，及自九十三年一月一日起至交還土地之日止，按月給付原告一萬四千
    二百六十二元，為有理由，應予准許。至原告逾此部分之請求，為無理由，應予
    駁回。
九、原告陳明願供擔保聲請宣告假執行，就原告勝訴部分核與法律規定相符，爰酌定
    相當之擔保金額准許之；至原告敗訴部分，其假執行之聲請即失其依據，應予駁
    回。
十、據上論結：本件原告之訴為一部有理由、一部無理由，依民事訴訟法第三百八十
    五條第一項前段、第七十九條、第三百九十條第二項，判決如主文。
中　　　華　　　民　　　國　　九十四　　年　　　二　　　月　　二十五　　日
                              臺灣高雄地方法院民事第一庭
                                  審判長法官  甯  馨
                                        法官  林韋岑
                                        法官　盧怡秀
右為正本係照原本作成。
如不服本判決，應於送達後廿日內，向本院提出上訴狀並表明上訴理由，如於本判決
宣示後送達前提起上訴者，應於判決送達後十日內補提上訴理由書（須附繕本）。
中　　　華　　　民　　　國　　九十四　　年　　　二　　　月　　二十五　　日
　　　　　　　　　　　　　　　　　法院書記官  王敏東
附表一：
 ┌──────────┬─────────────────────────┐
 │租賃期間            │ 租金計算方式：                                   │
 │                    │ 申報地價×占用面積×年息率×占用年數=租金        │
 ├──────────┼─────────────────────────┤
 │八十七年七月至十二月│   16058  ×264㎡  ×  5%  ×  1/2 =105982        │
 ├──────────┼─────────────────────────┤
 │八十八年七月至十二月│   16058  ×264㎡  ×  5%  ×  1/2 =105982        │
 ├──────────┼─────────────────────────┤
 │八十九年一月至十二月│   16058  ×264㎡  ×  5%  ×  1   =211964        │
 ├──────────┼─────────────────────────┤
 │總計尚未繳納之租金  │ 新台幣四十二萬三千九百二十八元                   │
 └──────────┴─────────────────────────┘
附表二：
 ┌────────┬───────────────────────────┐
 │無權占用期間    │  申報地價×占用面積×年息率×占用年數=不當得利金額   │
 ├────────┼───────────────────────────┤
 │九十年一月至    │       16058 ×213.16㎡ ×5% ×  3    =513438         │
 │九十二年十二月  │(每月為16058 ×213.16㎡ ×5% ×1/12   =14262）        │
 ├────────┼───────────────────────────┤
 │總           計 │ 新台幣五十一萬三千四百三十八元                       │
 └────────┴───────────────────────────┘
